【裁判字號】    95,交抗,602
【裁判日期】    950731
【裁判案由】    違反道路交通管理處罰條例
【裁判全文】
臺灣高等法院交通事件裁定             95年度交抗字第602號
抗  告  人  臺北市交通事件裁決所
異  議  人
即受處分人  甲○○
上列抗告人因異議人違反道路交通管理處罰條例案件，不服臺灣
臺北地方法院，中華民國95年6月30日所為裁定（95年度交聲字
第167號），提起抗告，本院裁定如下：
    主  文
原裁定撤銷，發回臺灣台北地方法院。
    理  由
一、原處分意旨略以：異議人即受處分人甲○○於民國九十一年
    六月十二日十二時四十分許，駕駛車牌號碼Ｌ四—一七三六
    號自用小客車，行經臺北縣新店市○○街十號二三樓之三前
    時，經警舉發有「轉彎車不讓直行車先行」之違規行為，依
    道路交通管理處罰條例第四十八條第一項第六款之規定，處
    罰鍰新臺幣（以下同）九百元，並記違規點數一點。
二、聲明異議意旨略以：異議人於上揭時、地駕駛車牌號碼Ｌ四
    —一七三六號自用小客車，曾與其他輛車輛發生擦撞，警員
    舉發異議人有「轉彎車不讓直行車先行」之違規行為，並非
    事實，且案發行為時距今已經超過三年，歷時久遠難期異議
    人再提出任何有利於己之證據，原處分機關之處理方式顯不
    合理，爰請求撤銷原處分等語。
三、原裁定意旨略以：
  (一)、本件裁決書係於九十五年一月二十日合法送達於異議人，
      有原處分機關送達證書一紙附卷可稽，本件二十日之法定
      異議期間即應自九十五年一月二十一日（即收受裁決書之
      翌日）起算，而異議人係於九十五年一月二十六日向原處
      分機關提出書狀聲明異議等情，有該聲明異議狀及其首頁
      上原處分機關收文戳章在卷足憑，是本件異議人之聲明異
      議，未逾法定之異議期間。
  (二)、按行政罰法業於九十四年一月十四日經立法院三讀通過，
      並經總統於同年二月五日公布，依該法第四十六條：「本
      法自公布後一年施行。」之規定，已於九十五年二月五日
      公布施行。而道路交通管理處罰條例所定罰鍰、吊扣吊銷
      證照、記點之裁罰，本屬行政罰法中所稱行政罰之性質，
      是其裁罰自有行政罰法規定之適用。本件異議人行為時為
      九十一年六月十二日，當時行政罰法雖尚未施行，惟按「
      行為後法律或自治條例有變更者，適用行政機關最初裁處
      時之法律或自治條例。但裁處前之法律或自治條例有利於
      受處罰者，適用最有利於受處罰者之規定」，行政罰法第
      五條定有明文，雖然行政罰法係初始之立法，並無法律變
      更之問題，然立法施行前與立法施行後之法律適用狀態，
      與法律變更前後之異動相仿，本件自得「類推適用」上開
      行政罰法條文，應就行政罰法施行前及施行後何者對於受
      處罰者之處遇有利，以定其應適用之法律。
  (三)、經查，行政罰法第二十七條第一項及第二項分別規定，「
      行政罰之裁處權，因三年期間之經過而消滅。」「前項期
      間，自違反行政法上義務之行為終了時起算。但行為之結
      果發生在後者，自該結果發生時起算。」及參照該條立法
      意旨：「本條係有關行政罰裁處權時效之規定。按行政罰
      裁處權之行使與否，不宜懸之過久，而使處罰關係處於不
      確定狀態，影響人民權益，惟亦不宜過短，以免對社會秩
      序之維護有所影響，爰於第一項定其消滅時效為三年。第
      二項並就時效之起算點加以明定，以杜紛爭。」等語，顯
      然本件若適用九十五年二月五日施行之行政罰法，因異議
      人行為後原處分機關逾三年尚未裁處，其行政罰之裁處權
      時效已經消滅而不得裁處之規定較有利於行為人，本件自
      應以適用較有利於行為人之裁處時之法律。
  (四)、依上開說明，本件原處分機關所為之裁決，其違規時間為
      九十一年六月十二日迄於裁決之日九十五年一月二日止，
      已逾三年之久，有前揭卷附舉發通知單及違反道路交通管
      理事件裁決書各一紙可稽，此顯逾行政罰法第二十七條第
      一項之時效規定，則原處分機關對異議人所為之裁決顯已
      違反上開規定，其處分實難認為合法。綜上所述，原處分
      機關對異議人所為之裁處，並非適法，本件異議人之異議
      為有理由，應由本院撤銷原處分，另諭知異議人不罰。
四、抗告意旨略以：依行政執行法第七條之規定：「行政執行，
    自處分、裁定確定之日或其他依法令負有義務經通知限期履
    行之文書所定期間屆滿之日起，五年內未經執行者，不再執
    行；其於五年期間屆滿前已開始執行者，仍得繼續執行。但
    自五年期間屆滿之日起已逾五年尚未執行終結者，不得再執
    行。前項規定，法律有特別規定者，不予適用之。」另依交
    通部九十年十月五日交路九Ｏ字第Ｏ五六二ＯＯ號函釋，九
    十年六月一日前所舉發之交通違規案件，於九十年六月一日
    後裁決者，應依行政執行法第七條第一項之規定裁罰。原審
    類推適用行政罰第二十七條之規定，顯有未當，爰依法抗告
    ，請求撤銷原裁定，另為妥適之裁定。
五、經查：按行政罰法第二十七條第一項及第二項雖分別規定，
    「行政罰之裁處權，因三年期間之經過而消滅。」「前項期
    間，自違反行政法上義務之行為終了時起算。但行為之結果
    發生在後者，自該結果發生時起算。」，惟同法第四十五條
    第一項、第二項則另規定：「本法施行前違反行政法上義務
    之行為應受處罰而未經裁處，於本法施行後裁處者，除第十
    五條、第十六條、第十八條第二項、第二十條及第二十二條
    規定外，均適用之。」、「前項行政罰之裁處時效，自本法
    施行之日起算。」且揆諸行政罰第四十五條之立法意旨得知
    ，時效期間之計算採不溯既往原則，是於該法施行前違反行
    政法上義務之行為應受處罰而未經裁處者，裁處權時效自該
    法施行之日即九十五年二月五日起算時效期間，準此，本件
    行為人違規時間是「九十一年六月十二日」，係行政罰法施
    行前之違規行為，依該法第四十五條第二項規定，裁處權之
    三年時效，應自九十五年二月五日起算，本件裁罰之裁罰日
    為「九十五年一月二日」，本件抗告機關所為裁決，並未逾
    越上開規定之時效期間。原裁定漏未斟酌上開規定，以原處
    分機關之裁量權已罹於消效為由，撤銷原處分，裁定受處分
    人不罰，尚屬有誤。抗告機關之抗告，為有理由，應由本院
    將原裁定撤銷，發回原法院另為適當裁定。
六、據上論結，應依道路交通案件處理辦法第二十六條，刑事訴
    訟法第四百十三條前段，裁定如主文。
中    華    民    國    95    年    7     月    31    日
                  交通法庭審判長法  官  蔡  長  溪
                                法  官  陳  祐  治
                                法  官  林  俊  益
以上正本證明與原本無異。
不得再抗告。
                                書記官  廖  月  女
中    華    民    國    95    年    8     月    1     日


司法院資訊處製作；財團法人民間司法改革基金會備份。
